最高法院民事判決　　　　　　　　　　　　　　　　九十一年度台上字第三四二號
　　上　訴　人　財團法人全國林姓宗廟
　　法定代理人　林坤鐘
　　訴訟代理人　連銀山律師
　　被 上訴 人　林姓實業股份有限公司
　　法定代理人　林嘉政
　　訴訟代理人　顧立雄律師
　　　　　　　　鄭渼蓁律師
右當事人間請求返還房屋事件，上訴人對於中華民國九十年十月三十日台灣高等法院
第二審判決（九十年度上字第八七五號），提起上訴，本院判決如左：
    主  文
上訴駁回。
第三審訴訟費用由上訴人負擔。
    理  由
本件被上訴人主張：伊於民國六十八年十二月二十日將坐落台北市○○區市○段二小
段八一三地號上建物，即門牌台北市○○○路○段八三巷四弄二號一、二、三、四樓
建物（下稱系爭建物）出賣與上訴人，並於六十九年三月三日將系爭建物移轉登記與
上訴人，上訴人亦已付清價款新台幣（下同）五百五十萬元。詎上訴人竟於八十二年
間主張系爭買賣契約係由訴外人林燈代表雙方所訂立，違反雙方代理之規定，應不生
效力，並訴請伊返還價金，經台灣士林地方法院（下稱士林地院）八十二年度訴字第
一七二號、台灣高等法院八十九年度上更(三)字第一二一號及最高法院九十年度台上字
第二一五號判決上訴人勝訴確定（下稱前訴訟），則上訴人取得系爭建物已屬無法律
上原因而受利益，致伊受有損害等情，爰依不當得利之法則，請求上訴人將系爭建物
移轉登記與伊之判決。
上訴人則以：被上訴人於前訴訟中已為同時履行抗辯，並經判決伊應於被上訴人返還
價金三百九十一萬零七百十元同時，將系爭建物移轉登記與被上訴人，故被上訴人再
提起本件訴訟，有違一事不再理原則。且被上訴人未經伊同意擅自在伊所有之土地上
興建系爭建物，伊得請求被上訴人拆屋還地，被上訴人縱能取得系爭建物所有權，亦
將遭受拆除，是被上訴人提起本件訴訟，亦屬欠缺保護要件。倘認被上訴人之請求為
有理由，伊得就被上訴人應給付之不當得利（即系爭建物價金五百五十萬元及利息所
得三百五十四萬六千九百四十四元及自八十二年三月十二日起至清償日止之法定遲延
利息）主張同時履行抗辯。再者，伊於前訴訟中請求被上訴人返還自六十八年十二月
二十一日起至八十二年三月十一日止之利息所得部分，該確定判決未予列計，以致抵
銷結果，被上訴人只須返還伊三百九十一萬零七百十元價金，而伊卻須將價值五百五
十萬元之系爭建物返還被上訴人，顯失公平等語，資為抗辯。
原審以：被上訴人於六十八年十二月二十日將系爭建物售與上訴人，於六十九年三月
三日辦妥所有權移轉登記，上訴人亦已付清五百五十萬元價金。嗣因系爭買賣契約違
反雙方代理之規定，上訴人拒絕承認而不生效力。上訴人乃提起前訴訟，請求被上訴
人返還價金，已獲勝訴判決確定等情，有建物登記簿謄本、最高法院九十年度台上字
第二一五號判決可稽。按訴訟標的於確定判決中經裁判者，當事人始不得就該法律關
係更行起訴，如非為訴訟標的之事項，縱經法院於確定判決中予以判斷，亦不發生既
判力及執行力。查被上訴人於前訴訟中僅提出同時履行抗辯。此項抗辯祗為防禦方法
，法院就此所為之判決並不發生既判力，亦無執行力。且上訴人於前訴訟判決確定後
迄未將系爭建物移轉登記與被上訴人，是被上訴人為日後強制執行所需而提起本件訴
訟，核與一事不再理原則無違。又系爭買賣契約既因上訴人拒絕承認而不生效力，則
上訴人取得系爭建物所有權，即係無法律上之原因而受利益，並因而使被上訴人受損
害，被上訴人自得依不當得利之法則，請求上訴人移轉登記。因上訴人未自動履行，
則被上訴人提起本件訴訟，即有保護之必要。再者，上訴人為系爭建物基地所有人，
雖得提起拆屋還地訴訟，惟在其獲得勝訴判決確定前，被上訴人就系爭建物仍有使用
收益之權限，亦難謂上訴人既得主張被上訴人為無權占有，被上訴人提起本件訴訟，
即無保護之必要。次按因契約互負債務者，於他方當事人未為對待給付前，得拒絕自
己之給付，民法第二百六十四條第一項定有明文。雖非具有對價關係之雙務契約而生
之債務，其兩債務之對立，在實質上有牽連者，基於法律公平原則，亦非不許其準用
或類推適用關於同時履行之抗辯。查上訴人請求被上訴人返還已付之價金，業經前訴
訟判決被上訴人應給付上訴人三百九十一萬零七百十元及自八十八年二月五日起之法
定遲延利息確定，此與上訴人所負應返還系爭建物之義務，既係因同一買賣契約不生
效力而生，揆諸前揭說明，應可類推適用同時履行抗辯之規定，上訴人就前開確定判
決認定之金額為同時履行之抗辯，自屬有據。復按訴訟標的之法律關係於確定之終局
判決中經裁判者，當事人之一造以該確定判決之結果為基礎，於新訴訟用作攻擊防禦
方法時，他造應受其既判力之拘束，不得以該確定判決言詞辯論終結前所提出或未提
出之其他攻擊防禦方法，為與該確定判決意旨相反之主張，法院亦不得為反於該確定
判決意旨之裁判。查上訴人雖辯稱：伊於六十八年十二月二十一日給付被上訴人五百
五十萬元價金，被上訴人自斯時起，迄八十二年三月十一日止又得有三百五十四萬六
千九百四十四元法定遲延利息之不當得利云云。惟查上訴人前以系爭買賣契約因雙方
代理而不生效力為由，就其已支付之價金，訴請被上訴人返還不當得利五百五十萬元
及自六十八年十二月二十一日起至清償日止之利息，已經前訴訟台灣高等法院八十九
年度上更(三)字第一二一號判決被上訴人應返還上訴人之不當得利為五百五十萬元及自
八十二年三月十二日起之法定遲延利息。該金額經被上訴人抗辯與上訴人使用系爭建
物所得之二百八十萬九千七百十元抵銷後，被上訴人應給付上訴人之不當得利為三百
九十一萬零七百十元及自八十八年二月五日起至清償日止之法定遲延利息，而駁回上
訴人其餘請求。上訴人提起第三審上訴，經最高法院以九十年度台上字第二一五號判
決上訴駁回而告確定。揆諸前揭說明，兩造均應受該確定判決認定結果之拘束，上訴
人此一抗辯要無足取。至上訴人返還被上訴人價值五百五十萬元之系爭房屋，而被上
訴人僅返還上訴人三百九十一萬零七百十元，乃係上訴人自七十年十月八日起即完全
占用系爭房屋，可獲得相當於租金之利益，經抵銷之結果所致，並無顯失公平情事。
從而被上訴人依不當得利之法則，請求上訴人將系爭建物移轉登記與伊，為有理由。
惟被上訴人應返還三百九十一萬零七百十元及自八十八年二月五日起至清償日止之法
定遲延利息，上訴人主張此部分債權與前開所負給付義務同時履行，為無不合。原審
認士林地院判決上訴人應將系爭建物移轉登記與被上訴人，並為上開同時履行之諭知
，於法無違，因而維持第一審所為被上訴人勝訴之判決，駁回上訴人之上訴，經核於
法洵無違誤。上訴論旨，猶就原審已論斷者泛言未論斷，指摘原判決不當，求予廢棄
，非有理由。
據上論結，本件上訴為無理由，依民事訴訟法第四百八十一條、第四百四十九條第一
項、第七十八條，判決如主文。
中      華      民      國    九十一    年      二      月    二十七    日
                              最高法院民事第四庭
                                  審判長法官  蕭  亨  國
                                        法官  許  朝  雄
                                        法官  謝  正  勝
                                        法官  陳  淑  敏
                                        法官  劉  福  來
      右正本證明與原本無異
                                              書  記  官
中      華      民      國    九十一    年      三      月     十五     日
